臺灣臺北地方法院民事判決　　　　　　　 100年度訴字第10號
原　　　告　吳素珠
訴訟代理人　劉純增律師
複 代 理人　劉育志律師
被　　　告　林清石
上列當事人間異議之訴事件，本院於中華民國100 年10月14日言
詞辯論終結，判決如下：
    主  文
原告之訴駁回。
訴訟費用由原告負擔。
    事實及理由
壹、程序部分：
一、按訴狀送達後，原告不得將原訴變更或追加他訴。但擴張或
    減縮應受判決事項之聲明者，不在此限。次按不變更訴訟標
    的，而補充或更正事實上或法律上之陳述者，非為訴之變更
    或追加。民事訴訟法第255 條第1 項第3 款、第256 條分別
    定有明文。查本件原告本於強制執行法第14條第2 項之規定
    ，提起債務人異議之訴，所為訴之聲明原為：鈞院99年度司
    拍字第367 號拍賣執行程序應予撤銷。嗣於100 年1 月17日
    具狀變更聲明為：鈞院99年度司拍字第367 號兩造間清償債
    務強制執行事件之強制執行程序應予撤銷；願為新臺幣（下
    同）150 萬元之擔保本票部分還款於被告；其餘40萬元本票
    債務不存在，請求予以撤銷（見本院卷第18頁）。因原告所
    爭執者乃本院99年度司票字第1051號本票裁定中准予強制執
    行之系爭190 萬元本票，非僅99年度司拍字第367 號拍賣抵
    押物裁定中之系爭150 萬元本票，致尚有不明，經本院詢問
    後，原告當庭表示起訴聲明更正為：請求撤銷本院99年度司
    執字第98937 號強制執行程序；請求確認40萬元本票債務不
    存在（見本院卷第41頁），應屬更正補充法律上之陳述，及
    減縮應受判決事項之聲明，核與上開規定，並無不合，應予
    准許。
二、次按確認之訴，非原告有即受確認判決之法律上利益者，不
    得提起。所謂即受確認判決之法律上利益，係指法律關係之
    存否不明確，原告主觀上認其在法律上之地位有不安之狀態
    存在，且此種不安之狀態，能以確認判決將之除去者而言，
    若縱經法院判決確認，亦不能除去其不安之狀態者，即難認
    有受確認判決之法律上利益，最高法院52年台上字第1240號
    判例意旨可資參照。原告主張被告持有系爭40萬元本票債權
    不存在等語，為被告所否認，被告並已持系爭本票向本院聲
    請裁定准予強制執行，且以該裁定為執行名義聲請強制執行
    ，有本院99年度司票字第1051號民事裁定、99年度司執字第
    98937 號民事執行案卷可稽。是系爭本票債權是否存在即屬
    不明，並將造成原告法律上地位之不安定，且該不安定之法
    律上地位，得以確認判決加以除去。準此，原告自有提起確
    認之訴之法律上利益。
三、再按執行名義成立後，如有消滅或妨礙債權人請求之事由發
    生，債務人得於強制執行程序終結前，向執行法院對債權人
    提起異議之訴。如以裁判為執行名義時，其為異議原因之事
    實發生在前訴訟言詞辯論終結後者，亦得主張之。執行名義
    無確定判決同一之效力者，於執行名義成立前，如有債權不
    成立或消滅或妨礙債權人請求之事由發生，債務人亦得於強
    制執行程序終結前提起異議之訴，強制執行法第14條第1、2
    項亦有明文。又強制執行法第14條所定債務人異議之訴，係
    以排除執行名義之執行力為目的，故該條所謂強制執行程序
    終結，係指執行名義之強制執行程序終結而言，執行名義之
    強制執行程序，進行至執行名義所載債權全部達其目的時，
    始為終結，故執行名義所載債權，未因強制執行全部達其目
    的以前，對於某一執行標的物之強制執行程序雖已終結，債
    務人仍得提起異議之訴，但此項異議之訴有理由之判決，僅
    就執行名義所載債權未因強制執行達其目的之部分排除其執
    行力，不能據以撤銷強制執行程序業經終結部分之執行處分
    （司法院院解字第2776號參照）。查被告以前開民事本票裁
    定為執行名義，聲請就原告之不動產為強制執行，而上揭強
    制執行事件進行核定拍賣最低價額時，因原告供擔保聲請停
    止執行而停止原訂拍賣程序等情，業經本院調閱99年度司執
    字第98937 號民事執行卷宗確認無訛，則前揭執行程序既未
    終結，原告提起債務人異議之訴，於程序上即無不合，併予
    陳明。
貳、實體部分：
一、原告起訴主張：
  (一)原告於98年4 月28日為訴外人許和明向被告借款150 萬元，
    而簽發面額150 萬元本票1 紙，並提供房屋權狀及印鑑章供
    被告代書即訴外人張國法設定最高限額180 萬元之抵押權，
    當初三方言明利息及違約金概與原告無關，原告純粹就許和
    明借款提供擔保，詎張國法違約在「抵押權申請書」上私自
    註明「違約金每萬元每日20元」之高額違約金，且未讓原告
    過目。設定抵押權後，被告依約由其華南銀行三重分行帳戶
    轉匯150 萬元至原告華南銀行福和分行帳戶（帳號：00000
    0000000 ），原告當場領取150 萬元予許和明。
  (二)原告另於98年6 月15日欲向被告借款20萬元，被告叫張國法
    要原告先在所開立面額20萬元本票背面寫好「茲收到現金20
    萬元無誤」，言明利息5 分，期限2 個月，即同年8 月15日
    到期，扣除利息2 萬元後，尚餘18萬元會於次日匯入原告上
    開帳戶。未料被告並未依約將18萬元匯予原告，幾經催討，
    被告又於同年7 月6 日，要原告重寫1 張20萬元本票，也是
    先在本票背面寫好「茲收到現金20萬元無誤」，並表示這次
    定會將18萬元匯入原告帳戶，原告遂又依被告指示重新開立
    20萬元本票及註記上述文字，惟原告欲索回前次6 月15日簽
    發之本票，被告推稱放在保險櫃內，改天再歸還原告。待98
    年7 月底，原告未收到被告匯款，詢問被告，被告竟說許和
    明未付其高額利息，遂拒絕借款予原告，原告即向被告要回
    該2 紙20萬元本票，然被告拒不返還。嗣兩造多次協商債務
    清償事宜，但因爭執不下，被告逕以前揭面額150 萬元、20
    萬元、20萬元3 紙本票，向臺灣板橋地方法院申請本票裁定
    ，原告不懂法律而未提出異議，致遭板橋地院裁定債權確定
    ，被告即以此裁定要原告還款190 萬元外加高額利息，原告
    多次表明願代償150 萬元之本票保證金，亦多次協商，被告
    百般刁難，來電恐嚇、騷擾、以三字經辱罵原告，甚至多次
    草擬協議同意書，欲迫使原告簽認該筆債務，否則要馬上拍
    賣原告房屋，而法院不察，竟裁定准予拍賣，有害於原告權
    益。
  (三)原告對上述150 萬元借款部分並無爭執，惟對40萬元本票債
    權部分，仍有爭議。原告開立系爭2 紙本票係為向被告借款
    ，然被告並未給付40萬元予原告，兩造就此部分應不存在借
    貸關係，且金錢借貸契約屬要物契約，被告應負舉證責任。
    被告實係以民間金錢借貸為業，並以相同方式謀取暴利，有
    板橋地方法院他案民事判決可佐。為此提起本訴，並聲明：
    鈞院99年度執字第98937 號清償債務強制事件之強制執行程
    序應予撤銷；請求確認兩造間40萬元之本票債權不存在。
二、被告則以：系爭150 萬元係借給原告，且款項匯到原告銀行
    帳戶。98年6 月15日原告與許和明至被告住處，由原告開立
    面額20萬元之本票、許和明簽發面額20萬元之支票，向被告
    借調現金，到期日為98年8 月15日，被告於當日自郵局提領
    現金20萬元借予原告，並於本票背面簽署收到現金。同年7
    月6 日原告再與許和明至被告住處，向被告借款20萬元，到
    期日為98年9 月6 日，被告家中只有9 萬元，遂自郵局提領
    11萬現金，湊足20萬元借予原告，除原告開立20萬元本票以
    為保證外，許和明復簽發到期日為98年9 月6 日、面額20萬
    元、吳素珠背書之支票以為支付工具。兩造曾約定於99年8
    月11日就債務進行協商，協商過程原告僅就協議同意書之違
    約金及嗣後抵押權設定之約定條款表示異議，對債務總金額
    並未表示不妥，顯見原告對債務金額無異議而屬真實，原告
    確有向被告借貸之事實等語，資為抗辯。
三、經查，被告持有原告簽發交付之系爭票號TH0000000 號、發
    票日98年4 月30日、面額150 萬元、到期日98年7 月29日之
    本票；票號TH0000000 號、發票日98年6 月15日、面額20萬
    元、到期日98年8 月15日本票；票號TH0000000 號、發票日
    98年7 月6 日、面額20萬元、未記載到期日之本票各乙紙，
    並向臺灣板橋地方法院聲請核發99年度司票字第1051號本票
    裁定暨確定證明書後，以上開本票裁定為執行名義，向本院
    聲請強制執行原告所共有新北市○○區○○段287 地號房地
    之所有權應有部分8 分之1 ，經本院99年度司執字第98937
    號強制執行事件為查封登記、鑑價等程序後，原告聲請停止
    執行，經臺灣高等法院100 年度抗字第398 號裁定准原告提
    供擔保就其中面額20萬元本票2 紙部分之強制執行程序於本
    件判決確定前或終結前，暫予停止確定等事實，有系爭本票
    、本票裁定及確定證明書、強制執行聲請狀、查封筆錄、執
    行測量筆錄、拍賣公告等件附於本院99年度司執字第98937
    號民事執行卷宗，並據本院調閱上開卷宗核閱無訛，復為兩
    造所不爭執，堪信為真實。
四、原告主張係訴外人許和明向被告借款150 萬元，伊同意提供
    所有房地設定最高限額180 萬元抵押權並簽發系爭面額150
    萬元本票予被告擔保，然就抵押權設定書上所載「每萬元每
    日20元違約金」並不知情；系爭20萬元本票2 紙，係伊欲向
    被告借款所簽發，惟被告並未交付40萬元款項予伊，爰訴請
    確認系爭40萬元本票之債權不存在，及99年度司執字第9893
    7 號強制執行程序應予撤銷等語，則為被告所否認，並以前
    揭情詞置辯。是本件茲應審究者為：原告簽發系爭190 萬元
    本票予被告是否存有原因關係？原告請求撤銷本院99年度司
    執字第98937 號強制執行程序，是否有理由？爰分述如下：
  (一)原告簽發系爭190萬元本票予被告是否存有原因關係？
  1.按票據乃文義證券及無因證券，票據上之權利義務，悉依票
    上所載文義定之，與其基礎之原因關係各自獨立，票據上權
    利之行使，不以其原因關係存在為前提，執票人行使票據上
    權利時，就其基礎之原因關係確係有效存在，不負舉證責任
    。若票據債務人以自己與執票人間所存抗辯之事由，對抗執
    票人，依票據法第13條規定觀之，應由票據債務人就該抗辯
    事由負舉證之責任。本件系爭支票既已將應記載之事項載明
    ，完成發票行為，被告處於得行使票據權利之狀態，則就阻
    礙其行使票據權利之原因關係是否存在之事實，自應由票據
    債務人即原告舉證證明（最高法院95 年 度台簡上字第15號
    判決意旨參照）。
  2.經查，系爭本票3 紙確係原告簽發交予被告，而被告嗣因系
    爭本票到期不獲付款，持向本院聲請本票准予強制執行，經
    本院於99年4 月2 日以99年度司票字第1051號民事裁定准予
    強制執行，該裁定並於99年4 月9 日合法送達原告，因原告
    未提起抗告而於同年月21日確定，有系爭本票裁定及確定證
    明書附於本院99年度司執字第98937 號執行卷內可憑，並為
    原告所不爭執，已如前述，堪認系爭本票應記載事項均載明
    已完成發票行為，被告即處於得行使票據權利之狀態，揆諸
    前揭說明，自應由原告就其簽發系爭本票之原因關係不存在
    負舉證之責。
  3.原告主張系爭150 萬元本票係因許和明向被告借款所簽發，
    伊雖同意簽發系爭150 萬元本票並提供所有房地設定最高限
    額180 萬元抵押權予被告擔保，然對抵押權設定申請書上所
    載每萬元每日20元之高額違約金並不知情等語，此為被告所
    否認。原告就其上開主張，並未舉證以實其說，況其所指「
    每萬元每日20元違約金」，乃原告提供系爭房地設定最高限
    額180 萬元抵押權之「土地、建築改良物抵押權設定契約書
    」上所記載，被告就該違約金債權尚未取得執行名義，亦非
    本件系爭執行事件執行名義效力所及，其於本件爭執系爭15
    0 萬元本票之違約金債權不存在，尚非可取。至被告辯稱系
    爭150 萬元借款於98年4 月30日匯至原告所有華南商業銀行
    福和分行帳戶一節，有華南商業銀行福和分行100 年6 月27
    日華福和存密字第10000043號函覆原告上開帳戶存款往來明
    細表暨對帳單附卷可憑（見本院卷第66、67頁），及被告匯
    款之華南商業銀行活期性存款存款憑條附於本院99年度司拍
    字第367 號聲請拍賣抵押物事件卷宗足考，並據本院調閱前
    揭卷宗查對屬實，上情均為原告所無異詞。參佐原告自陳兩
    造自99年8 月4 日起就系爭債務及利息至少進行3 次協商，
    並提出被告歷次協商草擬之協議同意書為證（見本院卷第19
    、20頁、第26至32頁），此亦據為兩造協調債務之證人吳勝
    文到庭證述詳確（見本院卷第55頁反面至56頁），足見系爭
    本票到期不獲兌現之後，始終以債務人身分出面與被告進行
    多次協商者均係原告，而非許和明，核與被告上詞所辯若合
    符節。原告雖謂：係許和明向被告借款150 萬元，伊只是幫
    許和明擔保，並言明利息及違約金均與伊無關云云，並舉證
    人許和明為證。而證人許和明雖證稱伊有於98年4 月28日向
    被告借款150 萬元，以原告房子設定抵押，有約定利息，沒
    有約定違約金，借款時先扣3 個月利息等語。然既係許和明
    向被告借款，何以被告係將借款150 萬元匯至原告帳戶，輾
    轉由原告提領交付予許和明，而非直接交付予許和明？已與
    常情有違。再徵諸許和明所證被告匯款150 萬元予原告是為
    設定抵押權，原告再將3 個月利息22萬5 千元給林清石，其
    餘127 萬5 千元領現金交給伊等節，除悖離常情外，亦與原
    告所陳伊將150 萬元分2 次領出來交給許和明，要不要給利
    息，都由許和明及林清石去處理等語（見本院卷第56頁反面
    ）相齟齬。基此，證人許和明證稱有約定利息，沒有約定違
    約金乙節，復足令啟疑。又縱認系爭150 萬元借款係許和明
    所借，然原告既願為許和明之借款簽發系爭150 萬元本票及
    提供其所有房地設定最高限額180 萬元抵押權予被告供擔保
    ，被告復透過匯款至原告所有帳戶交付款項予許和明，可見
    原告就許和明與被告間借款一事介入甚深，佐之設定系爭抵
    押權所擔保債權之範圍事涉原告權益重大，殊難想像原告就
    系爭抵押權設定所填載「土地、建築改良物抵押權設定契約
    書上」約定之「每萬元每日20元違約金」一事毫不知情。原
    告又謂：係被告委任之代書張國法私自在抵押權申請書上加
    註違約金云云，惟未據原告就此部事實立證以明，亦難遽採
    。綜合上情，無論係原告或許和明向被告借款150 萬元，均
    為原告簽發交付被告系爭150 萬元本票之原因關係。至被告
    縱有誤認原告為系爭消費借貸契約之借款人，而抗辯消費借
    貸關係存在於兩造間，然被告持有150 萬元本票既本有其原
    因關係，是縱認被告此部抗辯不可採，仍無礙被告對原告系
    爭150萬元本票債權及利息債權存在之事實。
  4.原告另主張系爭40萬元本票雖係伊向被告借款所簽發，然被
    告並未交付40萬元款項予伊，伊在系爭本票背面註記「茲收
    到現金貳拾萬元正」等字樣，係應被告要求所寫云云，並舉
    證人許和明為證。惟查，被告辯稱原告於98年6 月15日向伊
    借款20萬元，當日伊即自三重郵局提領現金20萬元交予原告
    ，原告除簽發系爭發票日98年6 月15日、面額20萬元、到期
    日98年8 月15日本票外，並親自於該紙本票背面載明「收到
    現金新台幣貳拾萬元正」等語，許和明復簽發支票號碼AD00
    00000 、面額20萬元、發票日98年8 月15日之支票乙紙供擔
    保；98年7 月6 日原告再向伊借款20萬元，伊因家中現金僅
    9 萬元，故又自三重郵局提領現金9 萬元合計20萬元交付予
    原告，原告並簽發系爭發票日98年7 月6 日、面額20萬元、
    未記載到期日之本票外，復仍於該紙本票背面親自註記「茲
    收到現金貳拾萬元」字樣，同由許和明簽發支票號碼AD0000
    000 、同面額、發票日98年9 月6 日之支票乙紙擔保等情，
    業據被告提出系爭本票及支票、三重中山路郵局郵政存簿儲
    金簿內頁影本附卷足憑（見本院卷第45至47頁、第80、81頁
    ），並有本院依職權調取之中華郵政股份有限公司三重郵局
    100 年6 月29日重營字第1001800505號函覆客戶歷史交易清
    單可按（見本院卷第69、70頁），原告對其欲向被告借款而
    簽發系爭面額20萬元本票2 紙並在各該本票背面註記「收到
    現金貳拾萬元」等字樣並坦認不諱，堪認被告就系爭40萬元
    本票原因關係即兩造間消費借貸關係之交付金錢之事實，已
    盡其舉證責任。被告辯稱借款予被告等語，尚非虛妄。則兩
    造間已有消費借貸之意思表示合致，原告並已陸續交付40萬
    元，自有消費借貸法律關係存在。證人許和明雖到庭證稱原
    告向被告借款都沒有拿到錢，本票背面註記係被告要求原告
    寫的云云。然證人許和明前開就系爭150 萬元借款乙事所證
    各節已非無疑，復徵諸原告及證人許和明均係智慮成熟之成
    年人，且非毫無社會經驗之人，況其等與被告已有借貸往來
    之經驗，則原告在許和明陪同下，何有可能在未取得借款前
    即願在系爭本票背面註記「收到現金貳拾萬元」等字樣，遑
    論其苟若第1 次借款即未取得款項，又豈有於第2 次借款且
    仍未取得任何款項前，再次依被告要求於系爭本票背面註記
    對己不利之相同字樣，而許和明又何有可能於原告2 次借款
    時，均願簽發相同面額及發票日期之支票予被告供擔保之理
    。益徵原告之主張顯與事理常情有違，尚難遽取。從而，原
    告請求確認被告持有原告簽發系爭40萬元之本票債權不存在
    ，即屬無據。
  (二)原告請求撤銷本院99年度司執字第98937 號強制執行程序，
    是否有理由？
    據上所陳，原告上詞主張均未舉證以明，並無可取。被告前
    詞所辯各節，則有證據支持，應可採信。則系爭支票應係原
    告為擔保負欠被告190 萬元債務之清償所簽發，足堪認定。
    從而，被告持系爭本票聲請准許強制執行之裁定後，執向法
    院聲請強制執行原告所有之系爭房地，即無不合，原告以被
    告對原告之系爭40萬元本票債權不存在，併以系爭150 萬元
    本票之違約金債權不存在等事由，訴請撤銷本院99年度司執
    字第98937 號強制執行程序，亦屬無憑。
五、綜上所述，本件被告就本院99年度司票字第1051號民事裁定
    所示系爭本票，均有其原因關係即對原告有190 萬元及分別
    自系爭本票到期日起至清償日止按年息百分之6 計算之利息
    票據債權存在，被告執上開本票裁定，持向本院聲請強制執
    行原告所有系爭房地，即本院99年度司執字第98937 號強制
    執行程序，自無不合。原告訴請確認被告就系爭40萬元本票
    債權不存在，及依強制執行法第14條第2 項規定請求撤銷本
    院99年度司執字第98937 號清償債務強制執行程序，為無理
    由，應予駁回。
六、本件事證已臻明確，兩造其餘爭點及攻擊、防禦方法暨所為
    之立證，與判決之結果不生影響，無庸再逐一予以論究，併
    予敘明。
七、據上論結，本件原告之訴為無理由，依民事訴訟法第78條，
    判決如主文。
中    華    民    國   100    年    10    月    31    日
                  民事第三庭法  官  林惠霞
以上正本係照原本作成
如對本判決上訴，須於判決送達後20日內向本院提出上訴狀。如
委任律師提起上訴者，應一併繳納上訴審裁判費。
中    華    民    國   100    年    10    月    31    日
                            書記官  陳怡如